【裁判字號】    96,家訴,6
【裁判日期】    980803
【裁判案由】    分割共有物
【裁判全文】
臺灣基隆地方法院民事判決               96年度家訴字第6號
原      告  寅○○
            癸○○
            卯○○○
            巳○○
            辰○○
                        樓
被      告  丁○○
兼      上
訴訟代理人  丑○○○
被      告  壬○○
            子○○
            戊○○
            己○○
            辛○○
上  一  人
訴訟代理人  午○○
被      告  庚○○
            甲○○
            乙○○（即丙○○之遺產管理人）
上列當事人間請求分割共有物事件，本院於中華民國98年7月20
日言詞辯論終結，判決如下：
    主  文
被告丁○○、壬○○、丑○○○、子○○應就被繼承人高登賀所
有坐落於台北縣金山鄉○○○段硫磺子坪小段八四、八五、九○
、九一、九二、九三、九三之一、九三之二、九五之一、九五之
二、九六、九九、一○一地號，應有部分六分之一之土地各按其
應有部比例（詳如附表所示）辦理繼承登記。
被告戊○○、己○○、辛○○、庚○○、乙○○（即丙○○之遺
產管理人）、甲○○應就被繼承人高斤在所有坐落於台北縣金山
鄉○○○段硫磺子坪小段八四、八五、九○、九一、九二、九三
、九三之一、九三之二、九五之一、九五之二、九六、九九、一
○一地號，應有部分六分之一之土地各按其應有部分之比例（詳
如附表所示）辦理繼承登記。
兩造共有如主文第一項所示土地准予變賣，所得價金按如附表所
示應有部分之比例分配之。
訴訟費用由兩造依附表所示應有部分比例負擔。
    事實及理由
一、本件訴外人高斤在繼承人之一丙○○於95年12月27日死亡，
    其法定繼承人即被告乙○○、甲○○均已拋棄繼承，並經臺
    灣高雄地院97年度家抗字第112號指定遺產管理人事件於98
    年4月10日裁定指定被告乙○○為丙○○之遺產管理人，該
    裁定已於98年5月18日確定等情，業經本院依職權調取上開
    指定遺產管理人事件全卷查核屬實，原告以乙○○為被告提
    起本件訴訟，自無不合，先予敘明。
二、被告己○○經合法通知，未於言詞辯論期日到場；被告丁○○、壬○○、丑○○○、庚○○、甲○○、乙○○經合法通
    知，未於最後言詞辯論期日到場，經核均無民事訴訟法第38
    6條各款所列情形，爰准原告之聲請，由其一造辯論而為判
    決。
三、原告等起訴主張：
  (一)坐落台北縣金山鄉○○○段硫磺子坪小段第84、85、90、91
    、92、93、93-1、93-2、95-1、95-2、96、99、101地號土
    地 (下稱系爭13筆土地)，原為原告等先祖與訴外人高登賀
    、高斤在所共有。訴外人高登賀、高斤在及原告癸○○之應
    有部分分別為1/6，原告寅○○之應有部分為1/4，原告卯○○○、巳○○、辰○○之應有部分分別為1/12。惟訴外人高
    登賀於民國（下同）73年1月4日死亡，被告丁○○、壬○○
    、丑○○○、子○○等4人為高登賀法定繼承人，渠等繼承
    應繼分之比例平均為1/4，則渠等繼承系爭13筆土地之應有
    部分即分別為1/24（1/4×1/6＝1/24）。而訴外人高斤在於
    89年8月17日死亡，被告戊○○、己○○、辛○○、庚○○
    及訴外人王高明滿（即高斤在之三女，已死亡）為高斤在之
    法定繼承人，惟王高明滿早於86年3月29日已死亡，故於高
    斤在89年8月17日死亡時，由王高明滿之子女甲○○、丙○○（又丙○○於95年12月27日死亡，由乙○○擔任遺產管理
    人）依法代位繼承，故渠等應繼分之比例分別為被告戊○○
    、己○○、辛○○、庚○○為1/5，被告甲○○、丙○○為
    1/10，則渠等繼承系爭13筆土地之應有部分即分別為被告戊○○、己○○、辛○○、庚○○為1/30（1/6×1/5＝1/30）
    ，被告甲○○、乙○○（即丙○○之遺產管理人）為1/60（
    1/6×1/5×1/2＝1/60）。又系爭13筆土地並無不能分割之
    情形，兩造間亦無不分割之約定，惟被告渠等均尚未辦理繼
    承登記，原告等多年來屢次與被告等協議分割系爭13筆土地
    之方法，惟因被告等人彼此間繼承問題無合意，致系爭土地
    之分割延宕至今，為此提起本件訴訟請求被告依法辦理繼承
    登記並請求分割系爭共有物等語。
  (二)對於被告壬○○、子○○、戊○○、庚○○等之抗辯所為陳
    述略以：系爭13筆土地之三七五租約，乃係二次大戰時當時
    ，被告父親高登賀、二叔高斤在已在外工作，原告癸○○年
    僅11歲由原告寅○○之父親蔡德性扶養，當時因為高家無法
    親自耕作，遂委由佃農代行耕作，其後遵行政府實施三七五
    減租條例至今，其間一度廢耕，原告本向金山鄉公所要求依
    實況辦理終止租約，然因系爭土地與被告共有，且渠等無辦
    理繼承登記，故無法終止三七五租約。又系爭土地雖於73、
    74年間又開始復耕，惟原告只收取原告應有部分之租金，每
    年約3,000元。
  (三)聲明：1.被告丁○○、壬○○、丑○○○、子○○應就被繼
    承人高登賀所有坐落於台北縣金山鄉○○○段硫磺子坪小段
    八四、八五、九○、九一、九二、九三、九三之一、九三之
    二、九五之一、九五之二、九六、九九、一○一地號，應有
    部分六分之一之土地各按其應有部分比例（詳如附表所示）
    辦理繼承登記。2.被告戊○○、己○○、辛○○、庚○○、
    乙○○（即丙○○之遺產管理人）、甲○○應就被繼承人高
    斤在所有坐落於台北縣金山鄉○○○段硫磺子坪小段八四、
    八五、九○、九一、九二、九三、九三之一、九三之二、九
    五之一、九五之二、九六、九九、一○一地號，應有部分六
    分之一之土地各按其應有部分之比例（詳如附表所示）辦理
    繼承登記。3.請求將兩造共有上開土地依附圖所示方式分割
    。
四、被告等則辯稱：
  (一)被告辛○○稱其願意分割系爭共有物，惟請求將系爭13筆土
    地合併規劃分割，以避免部分土地無對外連結道路。
  (二)被告丁○○、壬○○、丑○○○均未於最後言詞辨論期日到
    場，惟據其與被告子○○共同提出之書狀所為陳述略以：依
    民法第824條第2項規定，分割之方法，不能協議決定者，法
    院得因任何共有人之聲請，命為左列之分配：一、以原物分
    配於各共有人。二、變賣共有物，以價金分配於各共有人。
    本件分割標的物大部分無道路可通行，依其現況顯屬經分割
    後將有貶損價值之虞之情形，自無法再依前揭條文進行原物
    分配，而應將共有物變賣，以價金分配於各共有人。又被告
    丁○○則另陳稱：系爭土地目前已經一片荒蕪，完全廢耕，
    被告之父親高登賀在世時，每年皆自原告癸○○處取得3萬
    元租金，至72年高登賀死亡後被告即分文未取得租金，可見
    自72年後系爭土地已未經承租耕作，本次土地分割前應先將
    系爭土地上三七五減租之租約塗銷為宜。
  (三)被告戊○○則辯稱：本件系爭土地現場與原告之前所述的地
    形不同，且各筆土地的價值亦均不同，不應逕為分割。
  (四)被告己○○經合法通知，未於言詞辯論期日到場，亦未提出
    書狀作何聲明或陳述。
  (五)被告甲○○、乙○○及被告庚○○經合法通知，未於最後言
    詞辯論期日到場，亦未以言詞或書狀作何聲明或陳述。
五、經查，原告主張之上開事實，業據其提出與其所述相符之土
    地登記第二類謄本、戶籍謄本等件為證，並為被告等所不爭
    執，自堪信為真實。
六、按因繼承於登記前已取得不動產物權者，非經登記，不得處
    分其物權，民法第759條定有明文。又按分割共有物，性質
    上為處分行為，是共有不動產之共有人中有人死亡時，於其
    繼承人未為繼承登記以前，固不得分割共有物，惟為求訴訟
    經濟起見，可許原告就請求繼承登記及分割共有物之訴合併
    提起，即以一訴請求該死亡之共有人之繼承人辦理繼承登記
    ，並請求該繼承人於辦理繼承登記後，與原告及其餘共有人
    分割共有之不動產（最高法院69年臺上字第1012號判例、最
    高法院91年度臺上字第832號判決要旨參照）。是以，本件
    原告起訴請求被告等如附表所示之應有部分辦理系爭13筆土
    地之繼承登記後，與原告分割共有之系爭13筆土地，即屬有
    據，應予准許。
七、次按數宗不同地號之土地，基於一物一權之原則，其共有人
    所有權應有部分係分別存在於每宗土地上，故除全體共有人
    以成立一共有關係之意思而共有數宗土地或經全體共有人同
    意，得合併分割外，法院尚不能將之併為一共有物予以分割
    （最高法院95年度台上字第2486號判決要旨參照）。惟查，
    系爭13筆土地之共有人間並無以成立一共有關係之意思而共
    有系爭13筆土地，此觀被告丁○○、壬○○、丑○○○、子
    ○○請求變賣共有物，以價金分配於各共有人等語即明，揆
    諸前揭說明，系爭土地自無從依原告主張以如附圖所示方式
    合併分割。
八、再按共有物分割之方法不能協議決定者，法院得由任何共有
    人之聲請，命為以原物分配於各共有人，或變賣原物為價金
    之分配。而法院裁判分割共有物，定其分配，應兼顧全體共
    有人之利益，斟酌各共有人之利害關係並共有物之性質、價
    格、利用價值及經濟效用決之（最高法院84年度台上字第15
    38號判決意旨參照）。又共有物分割之方法，須先就原物分
    配，於原物分配有困難時，則予變賣，以價金分配於各共有
    人（最高法院51年度台上字第919號判例意旨參照）。復按
    每宗耕地分割後每人所有面積未達0.25公頃者，不得分割，
    農業發展條例第16條定有明文。經查，系爭13筆土地地目均
    為田，使用地類別亦均為農牧用地，其中面積最大之99地號
    土地面積為3841平方公尺，且系爭13筆土地並不方正，其中
    第92、93、93-1、93-2、95-1、95-2、96、99地號土地並無
    道路可到達，亦難以步行前往，有土地登記簿謄本、本院96
    年11月20日勘驗筆錄、現場照片22紙、地籍參考圖在卷可稽
    。若以原物分割方式分割系爭共有物，縱應有部分比例最大
    者即原告寅○○亦僅能分得面積最大之99地號土地僅約為96
    0平方公尺（3841平方公尺÷4人＝960平方公尺，小數點以
    下四捨五入），即0.0960公頃，而未達前揭農業發展條例第
    16條所定之0.25公頃，其餘應有部分比例較小之共有人所分
    得土地面積勢必更少，顯有農地細分之情形。本院審酌上開
    各情，認系爭共有物若予原物分割，將減損共有土地之經濟
    效益，且違反農業發展條例之規定，自非妥適，是為達一定
    農耕經濟規模，符合農業發展條例之規範意旨，系爭13筆土
    地以變價方式分割所造成之變動及損害將較為輕微，符合土
    地利用經濟原則，對於全體共有人亦最為公平有利。
九、至被告丁○○雖又陳稱系爭13筆土地，目前已經一片荒蕪，
    完全廢耕，且自72年其父死亡後即未再收取租金，可見系爭
    13筆土地早已未經承租耕作，本次土地分割前應先將系爭土
    地上三七五減租之租約塗銷云云；惟三七五租約之終止，乃
    租賃契約之法律關係，與本件訴訟共有物分割請求權之法律
    關係無涉，況耕地租賃契約乃存在於土地共有人全體與承租
    人間，若出租人之一死亡，該契約之權利義務則應由繼承人
    共同繼承，是以，兩造縱欲終止系爭共有物上存有之之三七
    五租約，亦應由出租人及已死亡出租人之繼承人全體共同另
    依三七五減租條例辦理，而非本件訴訟得以解決，併予敘明
    。
十、末按分割共有物乃具非訟事件之性質，本院斟酌何種分割方
    法較能增進共有物之經濟效益，並兼顧兩造之利益，以決定
    適當之分割方法，不因何造起訴而有不同，故原告請求分割
    之訴雖有理由，惟關於訴訟費用負擔，以共有人全體各按其
    應有部分比例負擔，方屬公平，附此敘明。
十一、從而，原告依民法第823條第1項前段規定，訴請就系爭土
      地為分割，為有理由，本院依該土地性質及分割後之經濟
      效用等情形，認以變價分割為當，爰判決如主文第3項所
      示。
十二、據上論結，本件原告之訴為有理由，依民事訴訟法第385
      條第1項前段、第80條之1、第85條第1項但書，判決如主
      文。
中    華    民    國    98    年    8     月    3    日
                    家事法庭法  官  姚貴美
以上正本係照原本作成。
對於本件判決如有不服，應於收受送達後20日內向本院提出上訴
書狀，敘述上訴之理由，上訴於臺灣高等法院，並按他造當事人
之人數附具繕本。
中    華    民    國    98    年    8    月    3     日
                            書記官  詹小瑤
附表： ┌────┬────┐
       │當事人  │應有部分│
       ├────┼────┤
       │寅○○  │4分之1  │
       ├────┼────┤
       │癸○○  │6分之1  │
       ├────┼────┤
       │卯○○○│12分之1 │
       ├────┼────┤
       │巳○○  │12分之1 │
       ├────┼────┤
       │辰○○  │12分之1 │
       ├────┼────┤
       │丁○○  │24分之1 │
       ├────┼────┤
       │壬○○  │24分之1 │
       ├────┼────┤
       │丑○○○│24分之1 │
       ├────┼────┤
       │子○○  │24分之1 │
       ├────┼────┤
       │戊○○  │30分之1 │
       ├────┼────┤
       │己○○  │30分之1 │
       ├────┼────┤
       │辛○○  │30分之1 │
       ├────┼────┤
       │庚○○  │30分之1 │
       ├────┼────┤
       │甲○○  │60分之1 │
       ├────┼────┤
       │乙○○  │60分之1 │
       └────┴────┘


司法院資訊處製作；財團法人民間司法改革基金會備份。
